臺灣高等法院刑事判決　　　　　　　　　　　　　九十三年度上更(一)字第四九號
　　上　訴　人　臺灣臺北地方法院檢察署檢察官
　　上　訴　人
　　即　被　告　乙○○
　　選任辯護人　劉厲生 律師
右上訴人因被告違反懲治盜匪條例案件，不服臺灣臺北地方法院八十八年度訴字第一
一八九號，中華民國八十八年九月十七日第一審判決（起訴案號：臺灣臺北地方法院
檢察署八十八年度偵字第一七二九九號）提起上訴，及經同署檢察官移送本院併案審
理（案號：臺灣臺北地方法院檢察署八十九年度偵字第二八二八號、八十八年度他字
第五○五號），判決後，經最高法院發回更審，本院判決如左：
    主  文
原判決撤銷。
乙○○共同意圖為自己不法之所有，以強暴致使不能抗拒，而取他人之物，處有期徒
刑參年貳月。
    事  實
一、乙○○與不詳姓名及年籍資料，綽號「阿德」之年滿十八歲之男子，因無錢花用
    ，遂萌歹念，起意強盜財物，二人即共同基於意圖為自己不之法所有及傷害之犯
    意，於民國八十八年七月二十五日二十三時許，在台北市○○街九十六巷二十四
    號前，見攜帶皮包獨行之女子甲○○，認有機可乘，乃分由「阿德」徒手自後毆
    打吳女頭部致其不支倒地，再由乙○○下手強取已倒地之甲○○所有，內有新台
    幣（下同）一千一百九十九元及甲○○
    匙一串、小筆記本一本及化妝包各一個（化妝包內有口紅、粉底、眼影、眉筆各
    一個）之皮包一只，因甲○○以手勾住皮包，乙○○乃強行硬拉，致甲○○因遭
    受拖拉，受有右眉部○．三×○．三公分、六×一×一公分之二處裂傷，左肘一
    ×一公分擦傷，右膝二×二公分擦傷等傷害，以此強暴致使甲○○不能抗拒而強
    取其皮包得逞。乙○○與「阿德」得手後，即奔逃至台北市○○○路、康定路口
    將軍廟前朋分贓款，由乙○○取出其中五百元現款後，適見警察巡邏車經過，而
    心虛丟棄內含其餘前揭財物之皮包後逃逸。嗣經甲○○央請路人幫忙追趕逃跑之
    搶匪及委由同事報警，經警於同日二十三時十五分許，在台北市○○○路、漢口
    街口逮捕乙○○，並循線前往環河南路、康定路口將軍廟前騎樓地尋回上述遭丟
    棄之皮包及其內其餘財物（已由甲○○領回）。「阿德」則趁隙逃逸。
二、案經台北市政府警察局萬華分局報請台灣台北地方法院檢察署檢察官偵查起訴，
    及被害人甲○○訴由同署檢察官移送本院併案審理。
    理  由
一、上訴人即被告乙○○否認有何強盜犯行，辯稱：是阿德自甲○○後方擊倒吳女，
    阿德順手將皮包拿過來，跑的時候在拉的剎那皮包掉了，他就叫我將皮包拿起來
    一起跑，他有拿一張五百元給我云云。辯護意旨略稱：被告與「阿德」並無深交
    ，「阿德」雖曾提議搶劫，但被告只以為是開玩笑話視之，其二人行至事發地點
    時，「阿德」突然衝向一女子揮打，並搶該女子皮包就跑，因屬剎那間之事，被
    告下意識跟著跑，並無與「阿德」共同強盜財物，被害人指係被告下手行搶即有
    不實，又被告係見警方巡邏車主動承認犯案，在警方未發覺犯罪前「自首」，依
    法應予減刑等語。惟查，右開犯罪事實，業據：
（一）被告於警詢時供認：「我與綽號阿德兩人行走（台北市○○○街九十六巷，：
      ；，因我與阿德兩人身上都沒有錢，兩人就商議找尋目標行搶。行走到昆明街
      九十六巷二十四號碰到被害人，阿德就往被害人頭部猛打，致被害人倒地，我
      就下手行搶被害人身上所攜帶的皮包，得手後，我與阿德逃跑到環河南路、康
      定路口將軍廟騎樓地朋分贓物，我因行搶皮包，將皮包內財物取走五百元，：
      其餘皮包內的東西丟棄在將軍廟騎樓地。後與警察一起起出皮包，內有甲○○
      十六元。」「認識阿德已有半個月時間。」在檢察官偵查中供稱：「（八十八
      年七月二十五日於昆明街行搶皮包？）有，毆打是阿德打的。」「（情形？）
      當時我倆身上無錢，阿德說試試看搶劫。：：，後我倆在昆明街九十六巷二四
      號前找吳姓女子下手，阿德叫我在後，由他出手，阿德將該女子打倒在地無力
      反抗，並叫我趕快搶，我就搶過來就跑，後才被抓。」等語綦詳（見第一七二
      九九號偵查卷，下稱偵查卷，第五頁反面、第六頁、第十八頁正反面）。
（二）並經被害人甲○○於原審陳稱：「當天皮包我背左肩，突然有人自後面打我的
      頭，我倒地皮包卡在旁邊廢機車，此時旁邊另一男子動手拿皮包，我的手仍勾
      扯皮包把我往前拖行，膝蓋因而瘀傷。」（見原審卷第二十頁），及於本院前
      審指稱：「（你被搶了何東西？）六六九元現金（按應係指五百元與六百九十
      九元，合計一千一百九十九元，此由贓物認領保管收據可證），還有我的身分
      證及健保卡各一張、呼叫器一個、鑰匙一串，化裝包一個內有口紅、粉底、眉
      筆、眼影各一個，以上都裝在皮包內。」「（當時是否在庭被告搶你皮包？）
      對，另一人先打我頭，被告死拉著我的皮包。（另一人）是自後面打我，我倒
      地：，我叫被告放手我錢給他，他就是不放，將我腳拖傷，眼睛（即右眉部）
      也縫了十幾針。」等各情甚明（見本院上訴卷第二十七頁正反面）。
（三）而被害人甲○○受有如事實欄所載之傷勢及領回被強劫之財物，分別有臺北市
      立中興醫院於八十八年七月二十八日出具之診斷證明書（應診日期記載為同月
      二十五日）及贓物認領保管收據各一紙在卷可證（見原審卷第二十三頁、偵查
      卷第十頁。本院上更一卷第三八、三九頁關於上訴人、辯護人及檢察官就上開
      證據之證據能力所為之陳述）。被告於本院前審就所訊：「當時搶到的物品，
      是否與告訴人所說的一樣？」，則據答稱：「對的。」（見本院上訴審卷第二
      十七頁反面），告訴人亦陳稱除贓物認領保管收據所載物品外，被搶之小筆記
      本一個及內有口紅、粉底、眼影、眉筆之化妝包一個均已一併取回（見本院上
      訴卷第九十五頁）。依此，則上開贓物認領保管收據所載領回物品中，顯係漏
      載小筆記本一個及內有口紅、粉底、眼影、眉筆之化妝包一個等物。
二、被告並不否認其於警詢及檢察官偵查中所為之上開陳述，係出自於任意性無訛（
    見本院上更一卷第三七頁、原審卷第十九頁反面），核其自白之犯罪經過，與被
    害人之指訴大抵一致，且有贓物認領保管收據等補強證據可佐，自足認其前述任
    意性自白與事實相符。至被害人於警詢時雖指稱：「一名男子從後面打我後腦勺
    ，我不支倒地，他又抓著我的頭髮往牆壁、地上撞擊，導致我頭部與眼睛受傷，
    接著又有一名男子（即乙○○）．．．．．．過來搶走我的皮包與裡面的財物。
    」（見偵查卷第八頁正反面），惟其於本院前審已否認有遭「阿德」抓頭髮往牆
    壁及地上撞擊之情事，就其臉部受傷乙節，並明白指稱係被告硬拉其皮包時觸地
    受傷所致（見本院上訴卷第九十五頁）。再依被害人上開所受之傷勢觀之，則其
    右眉部之二處裂傷及左肘、右膝之擦傷，應係被毆不支倒地後再遭硬拉被害人皮
    包時觸地受傷所造成，並無證據證明有所謂「阿德」抓被害人頭髮往牆壁及地上
    撞擊之情事，應以被害人在審判中之指訴為可採信。被告與「阿德」因經濟困窘
    ，如何事前商議強劫財物，分由「阿德」下手自後毆打被害人頭部而施強暴，致
    被害人倒地，再由被告硬拉被害人皮包致其遭拖行受傷，而取走皮包及其內之財
    物等情，已據被告詳細描述謀議及行為分擔之經過。依渠等所施上開強暴手段致
    被害人受傷之情狀，除具有傷害之犯意外，並已達抑壓被害人之抗拒，足以喪失
    其意思自由，被告亦供認：「阿德將該女子打倒在地無力反抗，並叫我趕快搶。
    」等語不諱，所為自該當於強盜罪之成立。被告事後翻異前詞，空言否認有下手
    強取皮包，並以其與阿德無犯意聯絡及行為分擔，警詢及偵查中因心情緊張，所
    述不實在云云為辯，顯係事後卸責之詞，不足採信。
三、又被告另陳稱阿德提議強劫時，伊曾表示不同意或不要（見偵查卷第十八頁反面
    、原審卷第十九頁），核無辯護意旨所指之上訴人只以為是一句玩笑話之情形，
    已見辯護意旨所指並非可採，但被告既已參與強盜犯罪之要件行為，微論其是否
    曾一度表示不同意或不要，均無礙於上開強盜事實之認定。查被告強盜被害人財
    物後，被害人即央請一對情侶往被告逃跑的方向追捕歹徒，並請其公司同事代為
    報警，此經被害人甲○○供明（見原審卷第二十頁反面、第二一頁），而正在巡
    邏之警員丁○○接獲通報到現場後，係經已在追趕犯嫌之路人指認逃跑中之被告
    係其中一位搶匪，乃上前追趕將被告撲倒逮捕，在未逮捕到被告之前，即已知被
    告犯案，且被告並非見警方巡邏車，主動承認犯案等情，此據證人即當時服務於
    台北市政府警察局萬華分局警備隊之警員丁○○結證屬實，並經台北市政府警察
    局捷運警察隊九十三年二月十一日北市警捷刑字第○九三六○二八○九○○號函
    復本院在卷（見本院上更一卷第二六、二七頁、第六九至七一頁）。辯護意旨指
    被告係在犯罪未發覺前，向警自首，亦無足取。至綽號阿德之男子，行為時為年
    滿十八歲之人，此據被告於原審供陳甚明（見原審卷第二一頁反面）。被告固曾
    供稱共犯「阿德」係謝家琪所介紹認識，但證人謝家琪於本院前審則證稱不知「
    阿德」真正姓名（見本院上訴卷第二八、五十頁），被告另於警詢中及本院前審
    供稱共犯「阿德」之手機號碼為0000000000號（見偵查卷第六頁、本
    院上訴卷第二六頁），經查上開手機號碼為丙○○所租用，有遠傳電信股份有限
    公司傳送之行動電話基本資料可稽（見本院上訴卷第五五頁），且被告於本院前
    審供稱其與阿德共乘，經停放於萬年大樓之ＷＲＣ九二五號機車，亦係丙○○所
    有（見本院上訴卷第二六頁），惟在本院更審時則稱丙○○並非阿德，且丙○○
    分別於八十八年九月十五日及九十三年一月八日出境至雪梨、澳大利亞，有內政
    部警政署入出境管理局檢送之丙○○入出境紀錄可參（見本院上更一卷第三七、
    八二、八三頁）。依被害人及被告上開供述本件強盜犯嫌確有二人等情一致，被
    告對於與其犯案之「阿德」之年籍資料、真正姓名雖不吐實，以供查證，然共犯
    「阿德」究屬何人，乃檢察官應行分案循線調查之事，並不因不知「阿德」是誰
    即得否定被告參與強盜犯罪事實之認定，附此敘明。綜上所述，本件事證已明，
    被告犯行，堪以認定。
四、被告行為後，懲治盜匪條例業經廢止，刑法第三百二十八條，並經同日修正，均
    於九十年一月三十日經總統公布，於同年二月一日生效。又懲治盜匪條例雖經廢
    止，但因廢止該條例之同時，已修正刑法相關法條，立法目的旨在以修正後之刑
    法相關法條取代該條例部分相關法條，且因該條例廢止前，與新修正之刑法第三
    百二十八條，均有刑罰規定，就此而言，自屬刑法第二條第一項所謂之行為後法
    律之變更。茲就行為時有效之懲治盜匪條例第五條第一項第一款之盜匪罪與裁判
    時之修正後刑法第三百二十八條第一項規定之強盜罪，比較適用，應以修正後刑
    法第三百二十八條第一項規定之強盜罪有利於被告。核被告所為，係犯修正後刑
    法第三百二十八條第一項之強盜罪及同法第二百七十七條第一項之傷害罪。其與
    行為時已年滿十八歲之「阿德」間就上開犯行，互有犯意之聯絡及行為之分擔，
    業如前述，皆為共同正犯。被告以傷害之方法達成強盜取財之目的，所犯前開二
    罪間，有方法結果之牽連關係，為牽連犯，應從一重之強盜罪處斷。起訴書就被
    告傷害之犯行，雖未敘及，惟此部分事實業經被害人告訴，並經檢察官移送併案
    審理，且與起訴判罪之強盜犯行，有裁判上一罪關係，為起訴效力所及，應併予
    審判。按修正後刑法第三百二十八條第一項之強盜罪，其法定本刑為五年以上有
    期徒刑。卷查被告行為時甫滿十八歲，前無前科紀錄，有本院被告全國前案紀錄
    表可徵，其因缺錢花用，或因一時思慮不周致犯本件刑案，犯罪所得不多，現仍
    在學中，犯後已取得被害人諒解，並已與被害人達成和解，賠償損害，有本院九
    十年度訴易字第二三號和解筆錄足佐，被害人並表示願意原諒被告給予自新機會
    等語（見本院上更一卷第四十、八三、八四頁），法重情輕，其犯罪情狀足堪憫
    恕，本院認科處法定最低度刑猶嫌過重，依刑法第五十九條減輕其刑。
五、原審據以論科，固非無見。然查，原審裁判時，懲治盜匪條例並未失效，原審遽
    依刑法論處被告罪刑，且不及為如前述新舊法之比較適用法律，已有不當；又被
    害人所有之小筆記本及內有口紅、粉底、眼影、眉筆之化妝包等物亦遭強劫，原
    審漏未審認，亦有未洽；又傷害部分嗣經被害人提出告訴，經檢察官移送併案審
    理，原審未及審酌，亦有未合。被告上訴意旨，仍執前詞，否認犯罪，及檢察官
    上訴指摘原審未適用懲治盜匪條例論處罪刑，雖均無足取，惟原判決既有上開可
    議之處，自屬無可維持，應予撤銷改判。爰審酌被告並無前科，素行尚佳，因缺
    錢花用之犯罪動機，及以前述之方式強盜財物，對被害人身心所造成之戕害，及
    對社會秩序安全造成之危害，惟犯罪所得不多，告訴人業已取回被搶財物，並已
    與告訴人達成和解，賠償損害，已如前述，並其犯後態度等一切情狀，量處如主
    文第二項所示之刑。
據上論斷，應依刑事訴訟法第三百六十九條第一項前段、第三百六十四條、第二百九
十九條第一項前段、刑法第二十八條、第二百七十七條第一項、第三百二十八條第一
項（修正後）、第五十五條、第五十九條、第二條第一項前段、罰金罰鍰提高標準條
例第一條前段，判決如主文。
本案經檢察官鄭龍照到庭執行職務。
中　　　華　　　民　　　國　　九十三　　年　　　三　　　月　　三十一　　日
                              臺灣高等法院刑事第十庭
                                  審判長法  官  溫  耀  源
                                        法  官  邱  同  印
                                        法  官  吳      燦
右正本證明與原本無異。
如不服本判決，應於收受送達後十日內向本院提出上訴書狀，其未敘述上訴之理由者
並得於提起上訴後十日內向本院補提理由書（均須按他造當事人之人數附繕本）。
          　　　　　　　　　　　　　　　書記官  陳　靜　姿
中　　　華　　　民　　　國　　九十三　　年　　　三　　　月　　三十一　　日
附錄：本案論罪科刑法條全文
修正後刑法第三百二十八條第一項
意圖為自己或第三人不法之所有，以強暴、脅迫、藥劑、催眠術或他法，
至使不能抗拒，而取他人之物或使其交付者，為強盜罪，處五年以上有期
徒刑。
